【裁判字號】    97,重訴,93
【裁判日期】    980924
【裁判案由】    塗銷所有權移轉登記等
【裁判全文】
臺灣彰化地方法院民事判決             97年度重訴字第93號
原      告  丙○○
訴訟代理人  吳天富律師
被      告  丁○○
訴訟代理人  黃仕勳律師
複  代理人  乙○○
被      告  戊○○
訴訟代理人  己○○
上列當事人間請求塗銷所有權移轉登記等事件，本院於民國98年
9月10日言詞辯論終結，判決如下：
    主      文
原告之訴駁回。
訴訟費用新臺幣壹拾參萬零柒佰壹拾貳元由原告負擔。
    事實及理由
壹、原告起訴主張：
一、被告丁○○為原告之胞弟，被告戊○○為原告之父，被告戊○○於民國（下同）87年間，分別以其所有之財產向秀水鄉
    農會辦理抵押貸款新臺幣（下同）1,000 萬元、2,000 萬元
    ，原告均為連帶保證人，被告戊○○因無力支付本金及利息
    ，故其農保、健保費暨貸款利息概由原告代償，被告戊○○
    答應嗣後以其所有部分財產處分償還。原告遂於89年11月21
    日代償貸款500 萬元；89年12月22日代償1,096 萬元，是原
    告確為被告戊○○之債權人，合先敘明。
二、96年6 月間，被告戊○○、丁○○以欠缺內心非真意之意思
    表示合意行為，將被告戊○○所有坐落彰化縣秀水鄉○○段
    524 地號、面積1,624 平方公尺暨同段524-2 地號、面積9
    平方公尺等2 筆土地（下稱系爭第524 、524-2 地號土地）
    ，以買賣為登記原因，移轉予被告丁○○，被告2 人間故意
    為非真意之表示行為，顯係通謀虛偽意思表示行為，此由被
    告戊○○設於彰化縣秀水鄉農會之唯一存摺內並無此筆售屋
    金額匯入資料可按，並經被告戊○○親口證實，故被告間之
    行為依民法第87條第1 項之規定應為無效，雖被告丁○○取
    得系爭土地後再向銀行增貸償還原貸款本利，然其上揭土地
    所為之移轉登記自始無效，故依法仍應予塗銷移轉登記、回
    復為被告戊○○所有。被告丁○○辯稱以635 萬元對價取得
    系爭第524 、524-2 地號土地云云，惟被告丁○○所稱貸款
    1,242 萬元，實係被告丁○○以被告戊○○名義貸款花用；
    且上開2 筆土地移轉日期為92年8 月18日、被告丁○○自稱
    匯入臺中商銀635 萬元之日期為92年12月11日，縱認被告丁○○所稱之匯款屬實，亦無影響92年8 月18日被告戊○○移
    轉前開2 筆土地所有權予被告丁○○時，被告丁○○未支付
    分文之事實，故被告丁○○應屬無償取得上開2 筆土地。
三、按債務人欲免其財產強制執行，與第三人通謀而為虛偽意思
    表示，將其所有不動產為第三人設定抵押權，債權人可依侵
    權行為之法則，請求第三人塗銷登記，亦可行使代位權，請
    求塗銷登記。二者之訴訟標的並不相同（最高法院73年臺抗
    字第472 號判例意旨可資參照）；又按債務人與第三人通謀
    移轉其財產，其目的雖在使債權無法實現而應負債務不履行
    之責任，但將自己之財產予以處分，原可自由為之，究難謂
    係故意不法侵害債權人之權利，故與侵害債權之該第三人不
    能構成共同侵權行為，債權人如本於侵權行為訴請塗銷登記
    時，參照本院67年度第5 次民事庭庭推總會決議（債權人可
    依侵權行為之法則，請求第三人塗銷登記，亦可行使代位權
    ，請求塗銷登記，兩者任其選擇行使之），僅得向該第三人
    為之，債務人既非共同侵權行為人，自不得對其一併為此請
    求（69年4 月1 日69年度第7 次民事庭會議提議(三)決議意旨
    參照）。揆諸上開判例、決議意旨，及本件被告戊○○自承
    前開系爭第524 、524-2 地號土地之買賣確係通謀而為虛偽
    意思表示，被告丁○○未支付任何代價即登記為所有權人等
    情，被告戊○○與丁○○間並無買賣關係存在甚明，渠等間
    之買賣行為顯係合謀，意圖藉移轉行為，規避系爭不動產遭
    受原告之請求執行，自屬不法侵害原告之權利，原告自得依
    依民法第184 條第1 項及同法第213 條第1 項回復原狀之規
    定，請求被告丁○○塗銷系爭第524 、524-2 地號土地移轉
    登記，亦可行使代位權請求塗銷登記，殊不待言。
四、被告戊○○復分別於93年5月間及同年8月間，將其所有坐落
    彰化縣秀水鄉○○段889-1地號、面積2,388平方公尺暨同段
    889-2 地號、面積66平方公尺土地（下稱系爭第889-1 、88
    9-2 地號土地），以贈與為原因無償移轉予被告丁○○，而
    被告戊○○名下已無其他財產可供清償，其行為顯然有害債
    權人即原告之權利。按債務人以其所有之不動產設定抵押權
    ，同時向他人借貸款項，其設定抵押權之行為，固屬有償行
    為，若先有債權之存在而於事後為之設定抵押權者，如無對
    價關係，即屬無償行為，倘有害及債權，則債權人自得依民
    法第244 條第1 項之規定以撤銷之（最高法院51年臺上字第
    3528號判例可資參照）。本件被告戊○○將系爭第889-1 、
    889-2 地號土地贈與被告丁○○，不論贈與前或贈與後有何
    借款，均屬無償行為，其於贈與行為時，被告丁○○確無支
    付分文與被告戊○○，依前揭最高法院判例之意旨，被告丁○○取得系爭第889-1 、889-2 地號土地之所有權，自有害
    及原告之債權，原告主張依民法第244 條第1 項之規定撤銷
    前開無償行為，自屬有據；又上開無償行為經撤銷後，被告
    丁○○之贈與登記，原告自得代位被告戊○○，請求被告丁○○予以塗銷，爰依民法第244 條第1 項之規定，請求撤銷
    被告間之贈與行為。
五、對被告答辯之陳述：
（一）依被告丁○○提出之彰化縣秀水鄉○○段第679 地號土地
      不動產買賣契約書所示，被告戊○○係於87年間，將其所
      有坐落西興段第679 地號、面積0.8390公頃及馬鳴段第88
      9 地號、面積0. 2988 公頃暨同段第890 地號、面積0.18
      88公頃等3 筆土地，向秀水鄉農會辦理抵押借款，嗣因無
      力繳清本息，原告丙○○乃替被告戊○○代償貸款利息，
      被告戊○○遂同意將其中西興段第679 號土地贈與原告，
      並書立切結書表示：原告必需清償抵押債務1,000 萬元，
      如法律修改為農地之承受人不必具有自耕能力時，被告戊○○當即將該筆土地過戶與原告，百歲後亦同，其他子女
      不得爭長論短，故原告實際係受被告戊○○之贈與而取得
      西興段第679 號土地，並非買賣取得上開土地。另依前開
      不動產買賣契約書第3 條付款方法之規定；再對照原告於
      89年11月21日代償500 萬元，89年12月22日代償1,096 萬
      元之事實，衡情原告不可能在未履行1,000 萬元之第1 期
      承受抵押權時，即先償還第2 期之500 萬元；況承受抵押
      權僅1,000 萬元，並非1,096 萬元，第3 期之3,000 萬元
      3 個月利息僅3 、40萬元而已，並無96萬元之多，是被告
      辯稱：原告交付前開款項實為買賣之價金云云，顯與事實
      不符。復被告戊○○以馬鳴段第889 、890 地號土地向秀
      水鄉農貸款2,000 萬元，原告為其連帶保證人一事，又因
      被告戊○○事後無力清償，原告乃以面額500 萬元支票中
      之300 萬元代償貸款，200 萬元繳納利息，產生原告代為
      清償抵押貸款2,000 萬元中之300 萬元後，剩餘1,700 萬
      元債務之結果，惟嗣後被告戊○○仍無法繼續繳息，經秀
      水鄉農會聲請支付命令，原告亦為債務人，有該支付命令
      可按，是原告確為被告戊○○承擔有上開之債務。
（二）被告戊○○所有之彰化縣秀水鄉○○段第650 、651 、65
      3 地號土地，並未有如被告丁○○所稱之價值，蓋原告係
      自87年間起，即替被告戊○○代繳貸款之利息，若果要計
      算被告戊○○以前開西興段第650 、651 、653 地號土地
      償還對原告欠款之價值，理應以前開西興段第650 、651
      、653 地號土地87年間之公告現值計算；又不論該3 筆土
      地之價值為何，上開西興段653 地號土地上之其中一廠房
      目前由被告丁○○所有，並出租他人、使用收益中，另一
      廠房則登記於數人名下，由原告收取租金後交付予被告戊○○使用，而上揭西興段第650 、651 地號土地，被告戊○○亦僅各擁有8/24之持分，縱將前開西興段第650 、65
      1 、653 地號土地過戶與原告，亦無價值可言；且上開西
      興段第650 、651 、653 地號土地，均遭訴外人蔣金木以
      該3 筆土地向訴外人陳世昌設定2,400,000 元抵押權；遭
      訴外人蔣錦堂向訴外人蔣許欄設定最高限額9,800,000 元
      之抵押權，依土地分割後，抵押權按原設定應有部分轉載
      於分割後各宗土地之原則，戊○○所有之上開西興段第65
      0 、65 1、653 地號土地自無多餘之價值可言。故而，被
      告丁○○所稱：上開3 筆土地足以清償原告為被告戊○○
      代墊之利息343 萬多元之情，並不足採。
（三）另被告戊○○土地貸款所得之現金，實際上多由被告丁○○一人花用，被告丁○○為獲得更多之現金，遂於取得系
      爭第524 、524-2 、889-1 、889-2 地號筆土地及彰化縣
      秀水鄉○○段第887 、888 、890 地號土地之所有權後，
      辦理增貸、償還原貸款。復系爭第889-1 、889-2 地號土
      地之贈與行為係發生在93年5 月20日，而被告戊○○所簽
      名之聲明書及公證處之認證書日期卻係93年11月19日，顯
      見聲明書、認證書之簽立均係過戶後之行為；又被告丁○○係在馬鳴段第889 地號土地分割後，始取得系爭第889-
      1 、889-2 地號之土地，上開聲明書卻仍載為分割前之馬
      鳴段第889 地號，與事實不相符合甚明；再前開聲明書內
      雖載有抵押貸款2,700 萬元等節，然亦與事實不符，可見
      上揭聲明書內容諸多不實，應係被告丁○○事後所偽造，
      該聲明書及認證書均無法為被告丁○○為有利之任何證明
      。況系爭第889-1 、889-2 地號土地過戶與丁○○時，被
      告丁○○確無支付分文，在在證明被告戊○○之上開無償
      行為已害及原告之債權，情極灼明。而被告丁○○係以騙
      得之財產，增加貸款之額度，以償還原貸款之本金與利息
      ，其取得上開原為被告戊○○所有之財產，並無支出分文
      ，或支出相當之對價，自無適用最高法院51年度臺上字第
      302 號判例意旨之餘地。
（四）被告丁○○辯稱，彰化縣地政事務所97年10月8 日回覆本
      院之函文載明：系爭第889-1 、889-2 地號土地過戶與被
      告丁○○時，被告丁○○同時承受土地之抵押債務；秀水
      鄉農會於97年10月9 日函稱：被告戊○○於94年1 月11日
      前，確實提供系爭第889-1 、889-2 地號土地共同擔保向
      該會貸款1,700 萬元，故被告丁○○於94年1 月11日，以
      該2 筆土地，以「借新還舊」之方式，清償被告戊○○1,
      700 萬元債務，非無償取得云云。惟依上被告丁○○之答
      辯內容以觀，亦足證明被告丁○○於取得系爭第889-1 、
      889-2 地號土地時，確無支付分文，且其乃以不法之手段
      ，取得馬鳴段第889-1 、889-2 、890 、889 地號等土地
      後，以前開土地增貸償還1,700 萬元，再以「借新還舊」
      方式清償貸款，如此於其移轉土地所有權時，即已損及原
      告之債權，是被告上開之辯解，顯非有理，不足採據。
（五）聲明：
    1.確認被告等以買賣為原因，就戊○○所有坐落彰化縣秀水
      鄉○○段第524 地號田地，面積1,624 平方公尺，暨同段
      第524-2 地號田地，面積9 平方公尺，於92年8 月18日彰
      化縣彰化地政事務所登記次序均為0002，收件字號均為92
      年（21）彰資字第161300號，所為之所有權移轉登記無效
      ；被告丁○○應將上揭土地所有權登記塗銷，回復為被告
      戊○○所有。
    2.被告等就坐落彰化縣秀水鄉○○段第889-1 、889-2 地號
      ，分別以彰化縣彰化地政事務所收件字號093 年（21）彰
      資字132950號，093 年（21）彰資字203030號，依序於93
      年6 月25日、93年9 月29日登記，登記次序均為0002之贈
      與行為應予撤銷；被告丁○○就前開撤銷之部分，應塗銷
      贈與之登記，回復為被告戊○○所有。
    3.訴訟費用由被告等負擔。
貳、被告之答辯：
一、被告戊○○：對於確實有積欠原告19,397,954元之債務不爭
    執，與被告丁○○間之買賣行為為假買賣，被告丁○○未支
    付分文，故同意原告之請求。
二、被告丁○○：
（一）原告所言其於89年11月21日為戊○○代償貸款500 萬元，
      同年12月22日代償1,096 萬元云云，實為原告向戊○○購
      買坐落秀水鄉○○段第679 地號土地所支付之價款，此觀
      兩人於89年8 月31日簽立之不動產買賣契約書第3 條付款
      方式即明，又96萬元應係第3 條第3 款之3 個月利息。原
      告方面雖提出88年10月9 日被告戊○○所簽立之切結書，
      欲證明上開西興段第676 地號土地是戊○○贈與給原告云
      云，惟查該切結書係戊○○於88年10月9 日所書立，該不
      動產買賣契約書則是其後11個月即89年8 月31日由兩人所
      簽立（按西興段第679 地號土地於89年12月4 日由被告戊○○過戶予原告），自應以後者為準，因相隔一年雙方意
      思表示有所改變是常有之事。
（二）原告稱彰化縣秀水鄉○○段第889 、890 地號土地剩餘1,
      700 萬元債務，被告戊○○無法繼續繳息，秀水鄉農會聲
      請支付命令，原告亦為債務人，原告確為被告戊○○承擔
      債務云云；惟查：
    1.系爭第889-1 、889-2 地號土地分別於93年5 月14日、93
      年8 月23日分割自馬鳴段第889 地號土地；分割前馬鳴段
      第889 地號土地面積為2,988 平方公尺，分割後馬鳴段第
      889 地號土地面積變為534 平方公尺，系爭第889-1 地號
      土地面積為2,388 平方公尺、第889-2 地號土地面積則為
      66平方公尺，合先敘明。
    2.被告戊○○於93年6 月25日先將馬鳴段第889-1 、890 地
      號土地過戶予丁○○，後於93年9 月26日又將同段第887
      、889 及889-2 地號土地過戶予被告丁○○，條件為被告
      丁○○須負責承受（清償）前揭土地上之貸款本金、利息
      以為對價，而被告丁○○確實也於94年1 月11日，清償被
      告戊○○先前向秀水鄉農會設定之1,700 萬元抵押債務，
      此即係原告上述稱為被告戊○○所承擔、並經本院發予支
      付命令裁定之1,700 萬元債務，如此一來，被告戊○○與
      原告均因被告丁○○清償此1,700 萬元債務而免責，準此
      ，原告已無為被告戊○○承擔債務之情形。更重要的是，
      被告戊○○與丁○○間就系爭第889-1 、889-2 地號土地
      間之對價過戶關係，並未損及原告之權利，反而導致原告
      對於秀水鄉農會1, 700萬元之債務因此免責，故此情況並
      不符合民法第244 條「有害及債權」或「有損害於債權人
      之權利」之要件。
（三）縱原告對被告戊○○擁有債權之主張可採，被告丁○○於
      系爭第889-1 、889-2 地號土地過戶時並不清楚此筆債權
      ，且被告戊○○名下至少仍有彰化縣秀水鄉○○段第650
      、651 、653 地號土地等3 筆土地，其持分部分均未設定
      抵押貸款；且被告戊○○既係分別於93年6 月25日、93年
      9 月29日將系爭第889-1 及889-2 地號土地移轉過戶予被
      告丁○○，故要計算被告戊○○當時之剩餘財產價值時，
      應以93年土地之公告現值地價為準，即分別為：
    1.西興段第650 地號土地（面積277 平方公尺，持分24分之
      8） ，93年之公告現值3,600 元／平方公尺，持有部分之
      土地價值332,400 元（277 ×8/24×3600＝332,400） 。
    2.西興段第651 地號土地（面積1,586 平方公尺，持分24分
      之8），93 年之公告現值3600元／平方公尺，持有部分之
      土地價值1,903,200 元（1586×8/24×3600＝1,903,200
      ）。
    3.西興段第653 地號土地（面積704 平方公尺，持分全部）
      ，93年之公告現值1,900 元／平方公尺，土地價值1,337,
      600 元（704 ×1 ×1,900 ＝1,337,600） 。
      上述3 筆土地之公告現值合計達3,573 ,200 元 ，足以清
      償原告之債權。另彰化縣秀水鄉○○段第650 、651 地號
      兩筆土地上，共有人蔣金木以其持分6 分之1 為第三人陳
      世昌設定抵押權240 萬元，共有人蔣錦堂以其持分6 分之
      1 為第三人蔣許欄設定最高限額抵押權980 萬元，此均與
      被告戊○○之應有部份3 分之1 無關，不會影響到戊○○
      之權利。再上開兩抵押權雖恐因共有土地分割關係，存在
      於分割後之西興段第653 地號土地，但設定權利範圍各為
      6 分之1 ，易言之，至多影響到被告戊○○對西興段第65
      3 地號土地1/3 之權利，況上兩抵押權共同擔保之土地地
      號多達5 筆，除上述3 筆外，尚有第653-1 、653-2 地號
      土地，應不至於影響到西興段第653 地號土地。末此三筆
      土地上之建物，均非被告丁○○所興建，且廠房現雖確實
      出租予他人使用，但並非被告丁○○所出租，而係由原告
      所出租，租金也是由原告所收取的。
（四）又被告戊○○之所以會將系爭第524 、524-2 、889-1 、
      889-2 地號土地移轉過戶予被告丁○○，係因被告戊○○
      以上開4 筆系爭土地設定抵押權，分別向臺中商業銀行、
      秀水鄉農會貸款後，利息一向由被告丁○○所負擔，故於
      92 、93 年間，被告丁○○與被告戊○○達成協議，約定
      由被告戊○○將系爭土地移轉過戶予被告丁○○，而被告
      丁○○則承受系爭土地上所有貸款之本金、利息債務以為
      對價，此有戊○○、丁○○於93年11月19日簽定之聲明書
      （含土地贈與移轉契約書2 份、土地買賣移轉契約書2 份
      ）、本院公證處認證書、彰化縣地政事務所97年10月8 日
      回覆本院函文所附登記申請書資料於（6） 或（7） 「申
      請登記以外約定事項」均載有「他項權利情形：承受抵押
      權或抵押權負擔由買受人承受」之字句可稽，故實際上被
      告丁○○係有付出對價、並非無償取得系爭第524 、524-
      2 、889-1 、889-2 地號土地，此事實不因系爭第889-1
      、889-2 地號2 筆土地移轉過戶原因登記為「贈與」而受
      影響。又系爭第889-1 、889-2 地號土地係93年8 月分割
      自彰化縣秀水鄉○○段第889 地號土地。關於系爭第524
      、524-2 、889-1 、889-2 地號土地過戶給被告丁○○時
      ，被告丁○○同時亦承受土地上貸款，有系爭土地異動索
      引可稽，並分析如下：
    1.系爭第524 、524-2 地號土地，被告戊○○係於90年10月
      8 日以此2 筆土地向「臺中商業銀行」設定抵押權來借貸
      款（收件字號：90彰資字197780號），2 筆土地於92年8
      月18日移轉過戶予被告丁○○，上開抵押權由被告丁○○
      承受，被告丁○○於92年12月11日匯入635 萬元予臺中商
      銀，而92年12月16日上開抵押權因清償而塗銷，換言之，
      被告丁○○係以635 萬元為對價，取得系爭第524 、524-
      2 地號兩筆土地，並非無償取得。
    2.被告戊○○於93年間以系爭第889-1 、889-2 地號土地向
      「秀水鄉農會」各設定3 抵押權來借款，又分別於93年6
      月25日、93年9 月29日移轉過戶予被告丁○○，上開抵押
      權均由被告丁○○承受，96年1 月11日其上之各3 筆抵押
      權均因清償而塗銷。此由秀水鄉農會97年10月9 日回覆本
      院之函文可得知悉，被告戊○○於94年1 月11日前確實有
      提供系爭第889-1 、889-2 地號土地為共同擔保向秀水鄉
      農會申請授信貸款1,700 萬元，而於94年1 月11日被告丁○○以前開系爭第889-1 、889-2 地號土地提供擔保，向
      秀水鄉農會分別擔保借款300 萬元、1,400 萬元，以「借
      新還舊」方式來清償前被告戊○○1,700 萬元之擔保債務
      ，換言之被告丁○○係以1,700 萬元對價取得系爭第889-
      1 、889-2 地號土地，並非無償取得。
    3.另對價毋庸在標的交付時即予以給付，以土地交易而言，
      土地過戶後才予履行對價之給付，在交易市場上亦屬常見
      之舉，何況在本院向地政事務所調取之系爭土地土地登記
      申請書上，均載明土地抵押權由買受人即丁○○承受（清
      償），而被告丁○○也如約定履行債務，故原告以被告丁○○於土地過戶時無支付分文為由，認土地過戶為無償行
      為，實不足採。
（五）按債務人出賣其財產非必生減少資力之結果，苟出賣之財
      產已獲相當之對價，用以清償具有優先受償權之債務，則
      一方面減少其財產，一方面減少其債務，其對於普通債權
      人，即難謂詐害行為（最高法院51年度臺上字第30 2 號
      判例意旨可參）。如上述，被告戊○○移轉系爭土地予被
      告丁○○，目的係要被告丁○○承受其以系爭土地向銀行
      或農會所抵押貸款之本金、利息債務，依上開判例所載，
      對原告而言難謂詐害行為。
（六）被告戊○○曾向臺灣彰化地方法院檢察署提出詐欺、偽造
      文書等告訴及自首，經檢察官偵查後，於98年3 月31日對
      被告丁○○為不起訴之處分，復經臺灣高等法院臺中分院
      檢察署將再議聲請駁回而確定。細繹上開處分書，可得檢
      方認定：
    1.被告丁○○曾於92年12月間，代被告戊○○清償以系爭第
      524 、524-2 地號土地，向臺中商業銀行埔鹽分行設定抵
      押權貸款之635 萬元；另於94年1 月間承受被告戊○○以
      系爭第889-1 、889-2 地號土地，向秀水鄉農會設定抵押
      權貸款之債權1,700 萬元，核與被告戊○○於93年11月19
      日之聲明書所載相符。
    2.被告戊○○之聲明書認證，係被告戊○○親自到場（指本
      院公證人處）所提出，被告戊○○並表示識字、瞭解該文
      書內容後，當場為簽名蓋章，經本院公證處於93年11月19
      日，作成93年度彰院認字第001003103 號認證書，被告戊○○對聲明書係其親自簽名、蓋章乙節並不爭執，而由上
      開認證書作成之過程觀之，被告戊○○應係瞭解聲明書之
      內容無訛。
    3.被告丁○○、戊○○就系爭第524 、524-2 地號土地移轉
      所有權，固未約定被告丁○○應另給付買賣價金與被告戊○○，然契約之解釋本應探求當事人真意，被告丁○○既
      以「為戊○○清償相當於買賣價金之債務」為對價而取得
      上揭土地之所有權，則該土地移轉原因應為具有對價關係
      之契約，堪認被告丁○○、戊○○2 人間確有買賣真意，
      因而認定戊○○應係瞭解93年11月19日聲明書之內容無訛
      。依此理亦可認定，今被告丁○○於94年1 月11日清償被
      告戊○○前向秀水鄉農會設定之1, 700萬元抵押債務，即
      以「為被告戊○○清償相當於買賣價金之債務」為對價，
      而取得系爭第889-1 、889-2 地號土地，則該等土地移轉
      原因亦為具有對價關係之契約，堪認被告丁○○、戊○○
      2 人間就系爭第889-1 、889-2 地號土地確亦有買賣之真
      意。
（七）又「農業發展條例」於89年元月26日即已修正為非自耕農
      之私人亦可以買賣（或贈與）等方式取得農地，系爭不動
      產買賣契約書簽定日期為89年8 月31日，該時原告雖非自
      耕農亦可以買賣方式取得彰化縣西興段第679 地號土地，
      證人甲○專門仲介土地買賣，不可能不清楚。在農業發展
      條例89年元月修正前，非自耕農之自然人依法除了繼承外
      ，是不能以其他法律原因取得農地，買賣不行，贈與也不
      行，故證人甲○所說：因原告非自耕農，故買賣不行改以
      贈與為之等語，顯係「內行人說外行話」，故意混淆事實
      ，其所言顯然不實。並聲明：1.原告之訴駁回。2.訴訟費
      用由原告負擔。
參、兩造不爭執之事項：
一、被告戊○○為原告丙○○、被告丁○○之父親，而原告丙○○為被告丁○○之兄。
二、被告戊○○於92年8 月18日將名下系爭第524 、524-2 地號
    土地移轉過戶予被告丁○○。
三、被告戊○○於93年6 月25日將名下系爭第889-1 地號土地移
    轉過戶予被告丁○○。
四、被告戊○○於93年9 月29日將名下系爭第889-2 地號土地移
    轉過戶予被告丁○○。
五、被告戊○○起訴時名下仍有彰化縣秀水鄉○○段第650 地號
    土地（面積277 平方公尺，持分24分之8 ，93年公告現值36
    00元／平方公尺）、同段第651 地號土地（面積1,586 平方
    公尺，持分24分之8 ，93年公告現值3600元／平方公尺）及
    同段第653 地號土地（面積704 平方公尺，持分全部，93年
    公告現值1900元／平方公尺）等3 筆土地。
六、系爭第889-1 、889-2 地號土地係於93年間分割自彰化縣秀
    水鄉○○段第889 地號土地。
肆、得心證之理由：
一、按確認法律關係之訴，非原告有即受確認判決之法律上利益
    者，不得提起之，民事訴訟法第247 條第1 項前段定有明文
    。又所謂即受確認判決之法律上利益，係指因法律關係之存
    否不明確，致原告在私法上之地位有受侵害之危險，而此項
    危險得以對於被告之確認判決除去之者而言，故確認法律關
    係成立或不成立之訴，苟具備前開要件，即得謂有即受確認
    判決之法律上利益，縱其所求確認者為他人間之法律關係，
    亦非不得提起（最高法院42年臺上字第1031號判例意旨參照
    ）。本件原告主張其對被告戊○○有債權存在，因被告2 人
    間通謀虛偽意思表示而訂立買賣契約，及被告戊○○無償贈
    與名下土地予被告丁○○，致被告戊○○將系爭第524 、52
    4-2 、889-1 、889-2 地號4 筆土地所有權移轉登記予被告
    丁○○，使原告債權無法實現，侵害其權益，且被告丁○○
    否認上情，是被告2 人間系爭第524 、524-2 、889-1 、88
    9-2 地號土地之買賣、贈與關係是否存在，自足以影響原告
    之私法上地位，而上開不安之狀態，非不得以本件確認判決
    將之除去，揆諸前揭規定及說明，原告提起本件訴訟，應有
    確認利益，合先敘明。
二、本件原告主張其為被告戊○○之債權人，惟經被告丁○○所
    否認。經查，原告主張其於89年11月21日、同年12月22日分
    別代償被告戊○○積欠彰化縣秀水鄉農會之抵押貸款500 萬
    元、1,096 萬元，被告戊○○並書立切結書同意於原告代償
    貸款後，將其所有坐落彰化縣秀水西興段第679 地號土地贈
    與原告等情，有支票影本、交易明細表、切結書等件為證（
    見本院卷一第9-10、200 頁）；並有證人甲○於本院審理時
    證述：「（問：不動產買賣契約書介紹人是否你所簽名？）
    是的，這是89年所簽立的，因為當初戊○○與丙○○想要以
    買賣的方式，但是因為丙○○是醫生沒有自耕能力，679 地
    號的地目是養，所以需要自耕能力才能購買，戊○○所以說
    要贈與給丙○○，贈與當時雙方沒有簽立任何文件。」等語
    明確（見本院卷二第76頁）；證人庚○○於本院審理時證稱
    ：「（問：是否知道戊○○有很多負債？負債是何人在清償
    ？）我知道我父親有負債，但是我只清楚679 地號這一筆，
    其餘的並不清楚，關於679 地號這筆土地，原告幫戊○○清
    償農會部分貸款後，戊○○贈與土地給原告之事如同證人甲○所述無誤」等語綦詳（見本院卷二第76頁），經核與原告
    所為之前開主張相符，復為被告戊○○所不爭執，是原告為
    被告戊○○之債權人，應可認定。被告丁○○雖辯稱：原告
    支付上開款項實為向被告戊○○購買上開第679 地號土地所
    支付之價金云云，並提出不動產買賣契約書為證（本院卷一
    第60頁），然觀諸前開買賣契約書雖有約定價金給付方式，
    仍難僅憑此單一證據，推認原告所代償之500 萬元、1,096
    萬元，即為給付買賣上開第679 地號土地價金之證明，是被
    告丁○○所辯，要無可採。
三、按買賣契約以價金及標的物為其要素，價金及標的物，苟當
    事人對此兩者之意思表示一致，其契約即已成立（最高法院
    40年臺上字第1482號判例參照）。又表意人與相對人通謀而
    為虛偽意思表示者，其意思表示無效，為民法第87條第1 項
    前段所明定。再此於不動產虛偽買賣情形，如債務人怠於行
    使權利，債權人為保全債權，得代位債務人訴請第三人塗銷
    其因無效法律行為所為之所有權移轉登記（最高法院67年第
    5 次民事庭會議決議及73年臺抗字第472 號判例參照）。惟
    按第三人主張表意人與相對人通謀而為意思表示者，應負舉
    證責任，最高法院著有48年臺上字第29號判例足參，所謂通
    謀虛偽意思表示，乃指表意人與相對人互相故意為非真意之
    表示而言，故原告應就其所主張被告2 人就系爭第524 、52
    4-2 地號土地之買賣行為係通謀意思表示，負舉證責任。經
    查：
（一）原告主張被告2 人所為前開買賣契約及物權行為係通謀虛
      偽意思表示，無非係以被告丁○○於購買系爭第524 、52
      4-2 地號土地時，雖有承擔上揭土地上之債務，然實際上
      並未支付任何對價，且上情亦經被告戊○○自認為據。惟
      被告戊○○就系爭第524 、524-2 地號土地，曾簽立聲明
      書（見本院卷一第73頁），載明願將上揭2 筆土地所有權
      移轉予被告丁○○，並由其承受所有債務，此份聲明書亦
      經本院公證人予以認證（見本院卷一第71、72頁），被告
      戊○○既對該份聲明書係其親自簽名、蓋章乙節並不爭執
      ，且由上開認證書作成之過程，應可認定被告戊○○已具
      體瞭解聲明書之內容，則被告等2 人已就上揭2 筆土地達
      成買賣契約之合意，應可認定。
（二）又系爭第524 、524-2 地號土地，被告2 人係於92年6 月
      23日簽立買賣契約，被告戊○○於92年8 月18日辦理所有
      權移轉登記予被告丁○○，而存在其上之抵押權設定登記
      係於92年12月16日因清償而塗銷，有買賣契約、土地登記
      謄本、土地登記異動索引等資料附卷可按（見本院卷一第
      30-36 、75、79-82 頁）；並經本院函詢臺中商業銀行埔
      鹽分行後，該分行回覆稱：「一、本行授信戶戊○○於92
      年8 月18日尚有貸款本金1,242 萬元…二、上開貸款係於
      92 年12 月11日由丁○○匯入635 萬元於本行「備償借款
      專戶」清償本金630 萬元及利息32,889元，本行准於塗銷
      彰化縣秀水鄉○○段524 、524-2 地號2 筆土地」等語，
      有該分行97年10月20日中埔鹽字第09709500168 號函在卷
      可查（見本院卷一第175 頁），堪認屬實。被告丁○○既
      以「為戊○○清償債務」為對價，而取得系爭第524 、52
      4-2 地號土地之所有權，則該2 筆土地之所有權移轉即具
      有對價關係，堪認丁○○、戊○○2 人間確有買賣之真意
      甚明。此外，本件並無任何事證足認雙方無意受前開買賣
      契約所拘束，故意而互為非真意意思表示之情事，故被告
      2 人訂立之上開買賣契約及物權移轉行為，即難謂係通謀
      意思表示。
（三）另對價毋庸在標的交付時即予以給付，以土地交易而言，
      土地過戶後才予履行對價之給付，在交易市場上亦屬常見
      之舉，何況在上揭2 筆土地之買賣移轉契約書上，亦載明
      土地抵押權由買受人即被告丁○○承受（清償），而如前
      所述，被告丁○○也如約定履行債務，縱使被告丁○○係
      以「借新還舊」之方式而為清償，並非由自己本身出資而
      為清償，亦無損於其代為履行債務之事實，故原告另以被
      告丁○○於土地過戶之際無支付分文為由，主張前揭土地
      之過戶為無償行為，亦不足採。綜上所述，原告既不能證
      明被告2 人間就系爭第524 、524-2 地號土地之買賣及物
      權移轉登記有何不實，其本於代位及通謀虛偽意思表示之
      法律關係，請求確認被告間就系爭不動產之債權行為及物
      權行為無效，並訴請被告丁○○應將上揭土地所有權登記
      塗銷，回復為被告戊○○所有，即屬無據。
四、按債務人所為之無償行為，有害及債權者，債權人得聲請法
    院撤銷之；債務人所為之有償行為，於行為時明知有損害於
    債權人之權利者，以受益人於受益時亦知其情事者為限，債
    權人得聲請法院撤銷之，民法第244 條第1 、2 項，分別定
    有明文。依上規定可知，無論為無償行為抑或有償行為，均
    以債務人之行為有害及債權為必要。而所謂害及債權（即詐
    害債權）之認定，通說認為應以債務人因該行為（即買賣（
    或贈與）行為進而移轉登記行為）而陷於無資力、不能清償
    為要件，倘若有其他財產足以清償對債權人之債務，即無仍
    許債權人行依上開規定行使撤銷權之餘地（最高法院51年第
    302 號、67年臺上字第1750號判例、76年度第1395號、81年
    度第207 號判決要旨參照）。經查：
（一）如前肆、二所述，原告為被告戊○○之債權人，而原告主
      張被告戊○○贈與系爭第889-1 、889-2 地號土地予被告
      丁○○之行為，將使被告戊○○自身陷於無資力，致原告
      對被告戊○○債權之擔保減少，故應撤銷被告2 人間無償
      之詐害行為及塗銷所有權移轉登記以回復原狀等語。被告
      丁○○則以：伊以上揭2 筆土地向彰化縣秀水鄉農會分別
      借款300 萬元、1,400 萬元後，用以清償被告戊○○所欠
      之抵押債務，故係屬有償取得上開2 筆土地；且被告戊○○尚有多筆土地，並未因此陷於無資力等語，資為抗辯。
      查本件被告2 人簽立系爭第889-1 、889-2 地號土地之贈
      與契約時，為93年間，有土地贈與所有權移轉契約書2 份
      在卷可考（見本院卷一第77、78頁），當時被告戊○○名
      下尚有彰化縣秀水鄉○○段第650 地號土地（面積277 平
      方公尺，持分24分之8 ，93年公告現值3,600 元／平方公
      尺）、同段第651 地號土地（面積1,586 平方公尺，持分
      24分之8 ，93年公告現值3,600 元／平方公尺）及同段第
      653 地號土地（面積704 平方公尺，持分全部，93 年 公
      告現值1900元／平方公尺）等3 筆土地，有上開3 筆土地
      登記謄本附卷可參（見本院卷一第61-71 、181-183 頁）
      ，合計價值為3,573,200 元，堪信為真，以被告戊○○贈
      與系爭第889-1 、889-2 地號土地予被告丁○○時，被告
      戊○○之財產狀況觀之，被告戊○○應非屬陷於無資力之
      人甚明，故自難認被告2 人所為之上開贈與行係有害於原
      告對於被告戊○○之債權。
（二）縱彰化縣秀水鄉○○段第650 、651 地號兩筆土地上，共
      有人蔣金木以其持分6 分之1 為第三人陳世昌設定抵押權
      240 萬元，共有人蔣錦堂以其持分6 分之1 為第三人蔣許
      欄設定最高限額抵押權980 萬元，然此均與被告戊○○之
      應有部份3 分之1 無涉，有，且上開兩抵押權雖恐因共有
      土地分割關係，存在於分割後之西興段第653 地號土地，
      但因前揭抵押權設定權利之範圍各為6 分之1 ，至多影響
      被告戊○○者，僅為其對於西興段第653 地號土地1/3 之
      權利，有土地登記謄本在卷可佐（見本院卷一第61-70 頁
      ），影響非大，況上兩抵押權共同擔保之土地地號多達5
      筆（除上述3 筆外，尚有第653-1 、653-2 地號土地，見
      本院卷一第64、68頁），故實際而言，應不至於影響被告
      戊○○所有之西興段第653 地號土地，對於被告戊○○當
      時所有之財產價值，影響亦非甚鉅。
（三）再按撤銷權之行使，旨在保全債務人之責任財產，以確保
      債權人之債權，僅於債務人之行為，致債權人之債權不能
      獲得滿足，始得行使之，倘債務人之資產，尚足以清償其
      所負債務，或對於設定有擔保物權之債權，其擔保物之價
      值超過其債權額，該擔保物所擔保之債權，既得就擔保物
      賣得之價金優先受償，則其債權即已獲得保障，債權人自
      不得行使撤銷權，以兼顧債權人之利益及第三人權益之保
      護（最高法院88年度臺上字第1504號裁判要旨闡釋甚詳）
      。查本件被告2 人從事上開贈與行為後迄本件起訴時，被
      告戊○○名下既仍有上述土地，已如前述，應堪信被告2
      人於從事上開贈與行為之際，被告戊○○之經濟資力並無
      陷於無資力之情形，原告既未能舉證證明被告2 人於從事
      上開贈與行為之際，被告戊○○之資產，已不足以清償其
      對原告所負之債務，或舉證證明對於設定有擔保物權之債
      權，其擔保物之價值已經低於其債權額，則依上說明，債
      權人（即原告）自不得行使撤銷權，本件原告本於民法第
      244 條第1 項之規定行使撤銷權，於法即有未合，自無理
      由，應予駁回。
伍、綜上所述，原告請求1.確認被告等以買賣為原因，就戊○○
    所有坐落彰化縣秀水鄉○○段第524 地號田地，面積1,624
    平方公尺，暨同段第524-2 地號田地，面積9 平方公尺，於
    92年8 月18日彰化縣彰化地政事務所登記次序均為0002，收
    件字號均為92 年 （21）彰資字第161300號，所為之所有權
    移轉登記無效；被告丁○○應將上揭土地所有權登記塗銷，
    回復為被告戊○○所有。2.被告等就坐落彰化縣秀水鄉○○
    段第889-1 、889-2 地號，分別以彰化縣彰化地政事務所收
    件字號093 年（21）彰資字132950號，093 年（21）彰資字
    203030號，依序於93 年6月25日、93年9 月29日登記，登記
    次序均為0002之贈與行為應予撤銷；被告丁○○就前開撤銷
    之部分，應塗銷贈與之登記，回復為被告戊○○所有。洵屬
    無據，應予駁回。
陸、兩造其餘攻擊或防禦方法，經本院斟酌後，認為均不足以影
    響本判決之結果，自毋庸逐一詳予論駁，附此敘明。
柒、訴訟費用負擔之依據：民事訴訟法第78條。
中    華    民    國    98    年    9    月    24    日
                  民事第三庭法  官  林秉暉
以上正本係照原本作成。
如對判決上訴，應於判決送達後20日內向本院提出上訴狀。
中    華    民    國    98    年    9     月   24    日
                            書記官  廖春慧


司法院資訊處製作；財團法人民間司法改革基金會備份。
